臺灣高等法院臺南分院刑事判決　　　　　　九十年度上更(一)字第六三九號　　Ｇ
　　　上　訴　人　臺灣臺南地方法院檢察署檢察官
　　　上　訴　人
　　　即　被　告　己　○　○
　　　指定辯護人　本院公設辯護人　戊　○　○
右上訴人因被告公共危險等案件，不服臺灣臺南地方法院八十六年度訴字第一九七九
號中華民國八十八年四月三十日第一審判決（起訴案號：臺灣臺南地方法院檢察署八
十六年度偵字第六二五六、七五七七號），提起上訴，經最高法院發回更審，本院判
決如左：
      主      文
原判決關於己○○部分撤銷。
己○○放火燒燬現未有人所在之他人所有建築物，未遂，處有期徒刑年陸月。
      事      實
一、己○○係設於台南縣永康市○○街一○二巷二十二號「億邦有限公司」（下稱億
    邦公司）負責人，因積欠他人大筆債務無力償還，竟意圖為自己不法之所有，欲
    以投保鉅額產物險再製造不實之保險事故之方式，詐領保險金，而先於八十六年
    一月十五日，以億邦公司代表人身分，與明知其欲詐騙保險金而基於幫助意思之
    葉吉川（業經本院依幫助詐欺罪判處徒刑確定）虛偽訂立數量一萬三千個、總價
    款為新台幣（下同）三千六百二十萬五千元之電池委託製造買賣契約書，並由己○○於同日簽發八十六年一月十八日到期之同額本票一紙交與葉吉川，再由己○○持葉吉川所提供之身分證，委託不知情之文壹會計事務所負責人陳春香輾轉委
    託不知情之黃震銘於八十六年一月十七日，在大安商業銀行台南分行為葉吉川設
    立000000000000號帳戶，並於同日匯入二千六百五十萬元（二天後
    即再領出），取得葉吉川之銀行存款證明後，即於八十六年一月二十五日，以每
    月三萬六千元之金額，向不知情之甲○○承租台南縣永康市○○○路四九０巷八
    ０弄七二之六號倉庫，並於同日以該倉庫係存放電池為由，向新光產物保險股份
    有限公司（下稱新光保險公司）投保四千萬元（含倉庫建築物一百萬元、貨物三
    千九百萬元）之火災險，新光保險公司嗣再與富邦產物保險股份有限公司（下稱
    富邦保險公司）聯合共同承保。己○○辦妥前開保險後，即將億邦公司於八十五
    年十二月間，分別向「永詮企業有限公司」及「福桑聯合企業有限公司」購買之
    價款八十一萬六千元之電池四千八百個，與價款九十六萬元之電池六千個存放於
    上開該承租倉庫內，為早日領得保險金，即於八十六年一月三十日凌晨三時許，
    趁四下無人之際，點燃預先備置之一捆甘蔗乾葉丟入上開其承租之現未有人所在
    之他人所有建築物倉庫內，欲燒燬該倉庫及其內所置放之電池，當時火勢迅速漫
    延，除燒燬倉庫內所存放之電池外並延燒隔壁七二之七號乙○○承租倉庫內之機
    器設備及裝潢，致生公共危險，建築物本身則因消防隊救災得宜而未同時燒燬。
    己○○於製造前開火災保險事故後，即以口頭向新光保險公司申報火災，並以其
    倉庫內放置有一萬一千個新型行動電話專用電池被燒燬之虛偽事實向該公司申請
    理賠，嗣經新光保險公司勘查上開倉庫內電池燒燬情況，認事有蹊蹺，而報警處
    理，經警詳為調查後而查獲上情，己○○詐領火災保險金始未得逞。
二、案經內政部警政署刑事警察局移由台灣板橋地方法院檢察署呈請台灣高等法院檢
    察署核移臺灣臺南地方法院檢察署檢察官偵查起訴。
      理      由
一、被告己○○（下稱被告）經傳喚未到，其於原審及本院前審審理時否認有詐領火
    災保險金及點燃乾甘蔗葉放火之犯行，辯稱：伊與葉吉川訂立電池委託製造買賣
    契約書是要取信伊父親，並無其他企圖，發生火災是由隔壁裝璜起火的，不是伊
    放火的，亦未向新光保險公司申請理賠云云。
二、經查：
（一）葉吉川並非電池製造廠商，被告於八十六年一月（下同）十五日，以億邦公司
      代表人身分，與葉吉川所訂立數量一萬三千個、總價款為三千六百二十萬五千
      元之電池委託製造買賣契約書，係屬雙方通謀虛偽，此為被告所不否認，並經
      葉吉川於本院前審供明，復有該委託製造買賣契約書在卷可稽，而被告與葉吉
      川訂立虛偽之電池委託製造買賣契約書後，即持葉吉川之身分證委託不知情之
      文壹會計事務所負責人陳春香代葉吉川製作十七日存款二千六百五十萬元之證
      明，此亦為被告所不否認，並經陳春香、尤秀珍、汪麗秋、黃震銘等人於警訊
      中證述屬實，被告於備妥上述不實資料後，即於二十五日以每月三萬六千元之
      金額，向甲○○承租台南縣永康市○○○路四九０巷八０弄七二之六號倉庫，
      再於同日以上開承租倉庫內之電池物品向新光保險公司投保四千萬元（含倉庫
      建築物一百萬元、貨物三千九百萬元）之火災險，亦分據出租人甲○○、保險
      公司承辦人李嘉仁證述在卷，並有商業火災保險單在卷足資佐證，且亦為被告
      所是認。被告自十五日與葉吉川通謀虛偽訂立電池委託製造買賣契約書開始，
      至十七日為葉吉川製造不實之銀行存款證明，到二十五日承租倉庫以倉庫內之
      電池投保與契約金額相近之四千萬元火災保險止，前後十日，所為各節均係為
      取信保險公司與之訂立四千萬元之火災保險契約目的甚明，被告所辯：伊與葉
      吉川訂立電池委託製造買賣契約書是要取信伊父親，並無其他企圖云云，顯與
      實情不符，委無足採。
（二）又被告與新光保險公司訂立前開火災保險後，即將億邦公司於八十五年十二月
      間分別向「永詮企業有限公司」購買四千八百個及向「福桑聯合企業有限公司
      」購買六千個，價款依序八十一萬六千元及九十六萬元合計一百七十七萬六千
      元之電池存放於上開所承租倉庫內，為詐領保險金，而於前揭時地，故意放火
      ，欲燒燬當時未有人所在之他人所有建築物倉庫及其內所置放之電池，業據被
      告於警訊及檢察官偵查中自白甚詳，並有火災後之現場照片附於警卷可稽，其
      倉庫內所燒燬之電池係被告前向永詮公司及福桑公司所購入，價額合計一百七
      十七萬六千元，亦據黃永鈞、劉憲宗分別提出銷貨確認書及支票退票理由單等
      影本在卷為證（見警卷第三十六頁至第四十二頁），核與被告前揭自白情節相
      符。雖被告於原審及本院前審翻異前詞否認放火，辯稱係隔壁在裝潢起火云云
      ，卷附之台南縣警察局消防警察隊鹽行分隊受理災害登記簿亦記載：本件火災
      發生地點，為上開倉庫之隔壁工廠（即台南縣永康市○○○路四九○巷八十弄
      七十二之七號）；受理災害查處紀錄簿則記載「八十弄七十二之六號（即上開
      倉庫）係被延燒」等情（見第一審卷第七十一頁、第七十二頁），惟據前開消
      防隊受理災害登記簿記載消防隊出動消防車救災之時間係上午六時十五分，被
      告之隔壁工廠（即台南縣永康市○○○路四九○巷八十弄七十二之七號）在此
      之前係處於休息狀態，並無人在該處工作或裝潢，亦未使用電器或擺設易燃物
      品，業據該工廠負責人乙○○結證在卷（見本院卷第三十七頁以下），被告辯
      稱當時隔壁在裝潢起火云云，顯屬無稽，又本件火災案原由台南縣消防局第三
      大隊鹽行分隊前往處理，當時並未製作火災原因調查報告書，僅有鹽行分隊小
      隊長沈聰敏所登載之受理災害查處記錄簿及現場救災員警之工作紀錄簿，而沈
      聰敏業已身亡，現已無法查得其記載火災發生地點之依據為何，然據與沈聰敏
      共同駕駛一部消防車前往救災之隊員蔡佳宏表示現場由沈聰敏操作消防車，渠
      打破窗戶佈一條水線射水灌救，放水一車次即將火勢撲滅，七十二之六及七十
      二之七號隔間牆二側，確實有燒燬一部分裝潢及物品，惟燒燬何物、起火點、
      起火原因均不清楚，此經該局於九十年十二月二十七日以九０南縣消調字第九
      四六七號函覆本院甚詳（見本院卷第二十六頁以下），參以前揭受理災害查處
      記錄簿上記載報案人係乙○○，惟為乙○○所堅決否認，該記錄簿之登載顯未
      盡確實，而台南縣消防局再於九十年十二月二十五日派員前往現場勘查，發現
      燒燬部分已重建復原，現已無法再為鑑定，是台南縣警察局消防警察隊鹽行分
      隊受理災害登記簿及受理災害查處紀錄簿之起火地點記載，亦乏實據，難以採
      取。以被告向新光保險公司投保火災保險時，僅購買總價額一百七十七萬六千
      元之電池，卻投保四千萬元之火災產物險，且與葉吉川通謀虛偽訂立不實之委
      託製造買賣電池合約，並為葉吉川製造不實之銀行存款紀錄，數日後其倉庫即
      發生火災，所放置之電池全遭燒燬，若非被告放火，被告前揭動作，豈非多餘
      ，且亦無如此巧合之理，本件火災若係隔壁工廠所為，被告亦斷無於檢察官訊
      問時在自由意思下坦承放火（見台灣板橋地方法院檢察署八十六年度偵字第七
      ００八號卷第二十七頁反面、二十八頁、二十九頁）之可能，堪認其於警訊及
      檢察官之自白與事實相符，嗣後否認，核係卸責之詞，不足採信。
（三）再查被告於本件火災發生之後，即於當日上午以電話通知新光保險公司，此據
      證人庚○○結證在卷，又被告當時係請求新光保險公司賠償二千六百萬元，亦
      據新光保險公司火險部分襄理丙○○於警訊中供明，參以被告以書面向新光保
      險公司敘明其損失情形時，猶附其與葉吉川虛偽訂立數量一萬三千個、總價款
      為三千六百二十萬五千元之電池委託製造買賣契約書，此有新光保險公司函覆
      本院所提出之相關保險文件可稽（見本院卷第一三０、一三一頁），被告辯稱
      其未向新光保險公司申請理賠云云，亦屬卸責之詞，不足採信。雖新光公司嗣
      後根據其倉庫內之實際電池數量與被告達成二百萬元之火災保險理賠協議（見
      本院卷第八十三頁），惟此為新光保險公司解決本件民事部分之方式，並不能
      以之認定被告並無放火製造保險事故之行為，況被告倉庫內實際損失之財物，
      如前所述僅其所購入之價額合計一百七十七萬六千元之電池，竟以與葉吉川通
      謀虛偽訂立之高額買賣契約書申請理賠，亦可認定其有施用詐術之故意及行為
      。
（四）綜上所述各情，被告於原審及本院前審所為辯解，均為卸責之詞，委無可採。
      本件事證明確，被告犯行洵堪認定，應予依法論科。至於被告前所提出台南縣
      警察局消防警察隊火災證明書謂發生火災時間為八十八年元月三十日六時十五
      分發生火災乙節，應係縱火後物品慢慢延燒被發現火災之時間，蓋火災確實起
      因時間，應以行為人最清楚，被告係縱火行為人，其在警訊及檢察官偵查時均
      供承其縱火之時間在八十八年元月三十日三時許，故本院認以此為被告縱火之
      犯罪時間，較為正確，附此敘明。
三、查被告為圖詐領保險金而放火欲燒燬現未有人所在之他人所有建築物倉庫及倉庫
    內物品，雖燒燬倉庫內所放置之電池並延燒隔壁七二之七號乙○○承租倉庫內之
    機器設備及裝潢，致生公共危險，惟建築物即倉庫本身因消防隊救災得宜而未同
    時燒燬，核其所為係犯刑法第一百七十四條第四項、第一項之放火燒燬現未有人
    所在之他人所有建築物未遂罪，公訴人認被告係犯刑法第一百七十四條第一項之
    放火燒燬現未有人所在之他人所有建築物既遂罪，尚有未洽，起訴法條應予變更
    。另被告以前項方法未領得所欲詐取之保險金數額，所犯係刑法第三百三十九條
    第三項、第一項之詐欺取財未遂罪。又被告欲燒燬倉庫雖同時燒燬倉庫內所放置
    之電池並延燒隔壁七二之七號乙○○承租倉庫內之機器設備及裝潢，致生公共危
    險，惟被告前揭燒燬倉庫行為所侵害者為一般社會之公共安全法益，本含有毀損
    倉庫內物品性質，且其放火行為僅屬一個，自不另成立刑法第一百七十五條第一
    項或第二項放火燒燬他人或自己所有物罪，再被告為詐領保險金係向新光保險公
    司投保火險，並未與富邦保險公司接觸，迭據被告自承在卷，並經新光保險公司
    職員李嘉仁證述屬實，復有系爭火災保險單在卷可稽（見本院卷第四十八頁），
    是富邦保險公司理賠科襄理丁○○雖於警訊中供稱被告所投保之上開四千萬元火
    災險，係由新光保險公司與富邦保險公司共同承保，承保比例各二分之一等情，
    實係新光保險公司與被告訂約後，再與富邦保險公司約定聯合共同承保，該共同
    承保情形存在於新光保險公司與富邦保險公司之間，與被告無涉，自難認被告亦
    有向富邦產物保險公司詐欺取財未遂之犯行，均附此敘明。被告所犯上開二罪間
    ，有方法結果之牽連關係，應依刑法第五十五條之規定從一重之放火燒燬現未有
    人所在之他人所有建築物未遂罪處斷。其已著手於放火行為之實施，即將該倉庫
    內置放電池燒燬，現未有人所在之倉庫則未同時燒燬，而未發生結果，為未遂犯
    ，應依刑法第二十六條前段之規定減輕其刑。
四、原審以被告罪證明確，予以論罪科刑，固非無見，惟原判決關於被告部分之主文
    欄諭知被告犯放火燒燬現未有人所在之他人所有建築物未遂罪，於理由欄卻稱被
    告僅應成立放火燒燬現非供人使用之住宅未遂致生公共危險罪，其主文與理由矛
    盾，尚有未洽，檢察官上訴意旨認被告與葉吉川共同犯放火未遂罪及共同詐欺未
    遂罪，被告上訴意旨否認其有上開犯行，雖均不足採，惟原判決既有可議，即屬
    無可維持，應由本院撤銷原判決關於被告部分。爰審酌被告犯罪之動機、目的、
    所受之刺激、手段、品行、智識程度、所生危害及犯罪後之態度等一切情狀，量
    處如主文第二項所示之刑，以資懲儆。
五、被告經合法傳喚，無正當之理由不到庭，爰不待其陳述，逕行判決。
據上論結，應依刑事訴訟法第三百六十九條第一項前段、第三百七十一條、第三百六
十四條、第二百九十九條第一項前段、第三百條，刑法第一百七十四條第四項、第一
項，第三百三十九條第三項、第一項、第五十五條、第二十六條前段，判決如主文。
本案經檢察官劉欽銘到庭執行職務。
中    華    民    國      九十一      年      十      月      八        日
                                  臺灣高等法院臺南分院刑事第三庭
                                      審判長法官  黃    崑    宗
                                            法官  林    勝    木
                                            法官  葉    居    正
右正本證明與原本無異。
如不服本判決，應於判決送達後十日內向本院提出上訴狀，其未敘述理由者並應於提
出上訴狀後十日內向本院補提理由書（應附繕本)。
                                      法院書記官  陳    嘉    琍
中    華    民    國      九十一      年      十      月      九        日
附錄法條：
刑法第一百七十四條：
放火燒燬現非供人使用之他人所有住宅或現未有人所在之他人所有建築物、礦坑、火
車、電車或其他供水、陸、空公眾運輸之舟、車、航空機者，處三年以上十年以下有
期徒刑。
放火燒燬前項之自己所有物，致生公共危險者，處六月以上五年以下有期徒刑。
失火燒燬第一項之物者，處六月以下有期徒刑、拘禁或三百元以下罰金。
失火燒燬前項之物，致生公共危險者，亦同。
第一項之未遂犯罰之。
刑法第三百三十九條：
意圖為自己或第三人不法之所有，以詐術使人將本人或第三人之物交付者，處五年以
下有期徒刑、拘役或科或併科一千元以下罰金。
以前項方法得財產上不法之利益或使第三人得之者，亦同。
前二項之未遂犯罰之。
